【裁判字號】    99,交聲,79
【裁判日期】    990308
【裁判案由】    聲明異議
【裁判全文】
臺灣彰化地方法院交通事件裁定          99年度交聲字第79號
原處分機關    交通部公路總局臺中區監理所彰化監理站
異  議  人
即受處分人    甲○○
上列聲明異議人因違反道路交通管理處罰條例案件，對於交通部
公路總局臺中區監理所彰化監理站於民國99年1月7日所為處分（
原處分案號：裁監四字第裁64-I00000000號裁決書），聲明異議
，本院裁定如下：
    主  文
原處分關於罰鍰新臺幣肆萬玖仟伍佰元及吊扣駕駛執照拾貳個月
部分均撤銷。
前項撤銷罰鍰部分，不罰。
甲○○汽車駕駛人駕駛汽車，經測試檢定酒精濃度超過規定標準
，吊扣普通小型車駕駛執照拾貳個月。
    理  由
一、原處分機關略以：聲明異議人即受處分人甲○○（下稱異議
    人）於民國97年11月27日23時19分許，酒後駕駛車牌號碼
    A6-6789號自用小客車，行經彰化縣大村鄉○○路與中正東
    路路口處，因「酒後駕車，經酒精濃度測定值達每公升1.37
    MG/L，超過標準值」違規，為彰化縣警察局員林分局警員以
    其有違反道路交通管理處罰條例第35條第1項第1款規定之行
    為，掣開違反道路交通管理事件通知單（單號：彰警交字第
    I00000000號）舉發。原處分機關經查異議人違規屬實，遂
    於99年1月7日以裁監四字第裁64-I00000000號裁決書，裁處
    罰鍰新臺幣（下同）4萬9千5百元整，並吊扣駕駛執照12個
    月，施以道安講習。按刑事訴訟法所規定之緩起訴處乃附條
    件之不起訴處分，本質上為不起訴處分之一種，此觀該法第
    256條之規定自明，至檢察官為不起訴處分時，依刑事訴訟
    法第253條之2第1項規定，對被告所為之指示及課予之負擔
    ，乃屬一種特殊之處遇措施，並非刑罰。故刑事案件經檢察
    官為緩起訴處分確定後，視同不起訴處分確定，依行政罰法
    第26條規定，得為行政裁罰，並無異議人所指「一事不二罰
    」原則之適用，原處分應無不合等語。
二、聲明意旨略以：異議人業經檢察官為緩起訴處分，並已繳納
    3萬元，應有一事不二罰之適用；又異議人違規時係駕駛自
    用一般小客車，卻須吊扣職業曳引車駕駛執照，有損工作權
    利，請撤銷原處分罰鍰部分，並改吊扣小型車駕駛執照等語
    。
三、按汽車駕駛人飲用酒類或其他類似物後，其吐氣所含酒精濃
    度超過每公升0.25毫克或血液中酒精濃度超過百分之0.05以
    上者，不得駕車；汽車駕駛人，有第35條第1項規定之酒後
    駕車情形，應接受道路交通安全講習；汽車駕駛人，駕駛汽
    車經測試檢定酒精濃度超過規定標準，處新臺幣（下同）1
    萬5千元以上6萬元以下罰鍰，並當場移置保管該汽車及「吊
    扣」其駕駛執照1年。道路交通安全規則第114條第2款、道
    路交通管理處罰條例第24條、道路交通管理處罰條例第35條
    第1項第1款分別載有明文。又按道路交通管理處罰條例第68
    條業於94年12月14日修正，並自95年3月1日施行，修正前之
    道路交通管理處罰條例第68條規定：「汽車駕駛人，因違反
    本條例及道路交通安全規則之規定，受『吊扣或』吊銷駕駛
    執照處分時，『吊扣或』吊銷其持有各級車類之駕駛執照。
    」，而修正後之道路交通管理處罰條例第68條規定：「汽車
    駕駛人，因違反本條例及道路交通安全規則之規定，受吊銷
    駕駛執照處分時，吊銷其持有各級車類之駕駛執照。」，查
    該條文修正前，其原提案修正條文為：「汽、機車駕駛人，
    因違反本條例及道路交通安全規則之規定，受『吊扣或吊銷
    』駕駛執照處分時，『吊扣或吊銷』其違法或違規當時所駕
    駛車輛之駕駛執照。」，立法理由略以：「原條文將違法或
    違規駕駛人所持有各級車類之駕駛執照一併吊扣或吊銷，失
    之過酷，影響人民工作及生活甚鉅，爰修正之」等語，是以
    其立法意旨在於違規行為對道路交通秩序之維持及道路交通
    安全已生較大之影響，故規定吊扣或吊銷其持有各級車類之
    駕駛執照，以限制其繼續駕車行駛道路之權利，其係屬駕駛
    行為之限制，並不因所持駕駛執照種類不同而有所差異。然
    最後通過之修正條文，則係將道路交通管理處罰條例第68條
    原有條文中之『吊扣或』3字刪除各情，有立法院交通委員
    會94年10月5日台立交字第0942400153號函附道路交通管理
    處罰條例第68條審查報告可參（參立法院公報第94卷第70期
    第135至138頁）。是參照上開立法理由及立法經過，依修正
    後之條文，按上開規定受『吊銷駕照』處分者，仍維持吊銷
    其持有各級車類駕駛執照之處分，至於受『吊扣駕照』處分
    者，則僅『吊扣』其違法或違規當時所駕駛車輛之駕駛執照
    ，不再吊扣其持有各級車類之駕駛執照至明（臺灣高等法院
    臺中分院96年度交抗字第136、648號裁定意旨參照）。
四、查異議人甲○○持職業聯結車駕駛執照，於97年11月27日23
    時19分許，駕駛車牌號碼A6-6789號自小客車，行經彰化縣
    大村鄉○○路與中正東路路口處，因「汽車駕駛人酒精濃度
    超過規定標準（經酒精測試為1.37MG/L）」違規等情，業如
    前述，惟本件異議人係於97年11月27日駕駛自用小客車違規
    ，自應依修正後之道路交通管理處罰條例第68條規定裁處方
    屬適法，則依前揭說明，其依法所受之處分應為限制其駕駛
    自用小客車之權利，即吊扣其小型車駕駛執照。至於異議人
    僅領有最高級之職業聯結車駕駛執照，致無較低級車類之自
    用小客車駕駛執照可供吊扣，此係源於道路交通安全規則關
    於「一照原則」之駕照管理問題，惟行政機關本應時時因應
    法令之變更，而精進其行政執行成效，斷不得因技術層面之
    困難，而置相關法令於不顧，甚或逾越比例原則，是技術層
    面的問題，要難據為原處分並無不當之理由，併此敘明。
五、經查：
  (一)本件異議人確有上開酒後駕車且酒測值達1.37MG/L之違規
      事實，為異議人所是認，並有前揭舉發違反道路交通管理
      事件通知單影本1紙在卷可憑，故原處分機關所為處分原
      無不合。
  (二)惟按94年2月5日公布、95年2月5日施行之行政罰法第26條
      第1項規定：「一行為同時觸犯刑事法律及違反行政法上
      義務規定者，依刑事法律處罰之，但其行為應處以其他種
      類行政罰或得沒入之物而未經法院宣告沒收者，亦得裁處
      之」，又同條第2項規定：「前項行為如經不起訴處分或
      為無罪、免訴、不受理、不付審理之裁判確定者，得依違
      反行政法上義務規定裁處之」，則異議人上開酒後駕車行
      為，即係一行為同時觸犯刑法第185條之3之公共危險罪與
      道路交通管理處罰條例第35條第1項第1款之酒醉駕車之行
      政罰，依上開規定，自應依刑事法律之刑法第185條之3規
      定處罰。而異議人此次酒後駕車之行為，業經臺灣彰化地
      方法院檢察署檢察官於97年12月04日以97年度速偵字第10
      41號為緩起訴處分，緩起訴處分內容為：緩起訴期間為1
      年，被告於緩起訴處分期間，不得再有酒後駕車犯行，並
      應於本署通知後1個月內向國庫支付3萬元，而異議人已於
      98年3月25日將3萬元繳納完畢，嗣於99年1月5日期滿未經
      撤銷緩起訴處分而實質確定等情，有前揭緩起訴處分書、
      緩起訴處分命令通知書、異議人繳款收據及臺灣高等法院
      被告前案紀錄表各1份在卷可稽。
  (三)揆諸行政罰法第26條之立法理由所示：一行為同時觸犯刑
      事法律及違反行政法上義務規定時，由於刑罰與行政罰同
      屬對不法行為之制裁，而刑罰之懲罰作用較強，故依刑事
      法律處罰，即足資警惕時，實無為一事二罰再處行政罰之
      必要。且刑事法律處罰，由法院依法定程序為之，較符合
      正當法律程序，應予優先適用。但罰鍰以外之沒入或其他
      種類行政罰，因兼具維護公共秩序之作用，為達行政目的
      ，行政機關仍得併與裁處等情。據此，本件異議人所受之
      緩起訴處分與前揭行政罰法第26條第2項所規定之不起訴
      處分是否相當，即應視緩起訴處分之具體內容，在實質上
      與行政罰是否相當而定，非可一概而論。爰參酌刑事訴訟
      法第253條之2第2項規定之立法理由，檢察官命被告履行
      同條第1項第4款向指定之公益團體支付一定之金額及第5
      款向指定之社區提供一定時數之義務勞務，因課以被告履
      行一定負擔之義務，人身自由及財產將遭拘束，且產生未
      經裁判即終局處理案件之實質效果，自應考慮被告之意願
      ，而需得被告之同意，因此該等負擔，無論形式上是否以
      「刑罰」名義出之，實質上均屬對被告之不利益，而具有
      實質制裁之效果。從而本件異議人所受之具體緩起訴處分
      內容即向國庫支付3萬元，與前揭規定之不起訴處分應非
      相當。
  (四)又我國關於不起訴處分與緩起訴處分之規定，多見於刑事
      訴訟法，於該法法例之用語，均個別明列之，如刑事訴訟
      法第255條第1項、第259條、第260條均屬之；易言之，在
      我國刑事訴訟法之體例上，並無將「不起訴處分」一詞包
      含「緩起訴處分」之情形。再依我國刑事訴訟法第253條
      之1規定，有關緩起訴處分，需具備(1)犯罪嫌疑充足，(2)
      斟酌刑法第57條所列事項，(3)為公共利益之維護，(4)以緩
      起訴為適當者（即適當性）等要件；尚與不起訴處分之要
      件有間；因之，倘認行政罰法第26條第2項規定之「不起
      訴處分」包含「緩起訴處分」之情形，是否已逾文義解釋
      之範圍，實有疑問。況關於緩起訴處分之要件、裁量之基
      準，與不起訴處分相較，均多有不同，至多應僅得視緩起
      訴處分為暫緩起訴之處分，而非不起訴處分。另行政罰法
      第26條第2項規定既未明文包含「緩起訴處分」之類型，
      而對於人民不利益之規定本不得任意加以擴張其適用，自
      不宜逕認行政罰法第26條第2項之規定於經緩起訴處分之
      情形亦有適用，始為允當，並符其立法理由。
六、綜上所述，道路交通管理處罰條例第35條所規定之罰鍰處分
    ，應屬行政罰法法理中對於過去違反義務行為處罰之秩序罰
    ，其目的與刑事制裁所欲達到保護交通安全之目的相同，則
    以前開緩起訴處分所為依刑事法律處罰之實質上制裁已足，
    無重複處罰之必要，故本件既已依懲罰作用較強之刑事法律
    制裁後，即無再依行政法為相同處罰之必要；又異議人係駕
    駛自用小客車違規，且依修正後道路交通管理處罰條例第68
    條規定，受吊扣駕駛執照處分時，已不得再吊扣受處分人所
    持有各級車類之駕駛執照，業如前述，則本件異議人駕駛自
    用小客車違反道路交通管理處罰條例第35條第1項第1款規定
    ，自應吊扣其小型車駕駛執照，原處分關於「吊扣駕駛執照
    12個月」部分之處罰，未明確揭示吊扣駕駛執照之車種級別
    ，即難認為允當。從而，本件異議為有理由，應由本院將原
    裁定中關於罰鍰新臺幣4萬9千5百元部分撤銷，並自為裁定
    如主文第2項對異議人上開撤銷部分為不罰之諭知，以資適
    法；並撤銷原處分關於「吊扣駕駛執照12個月」部分之處罰
    ，改諭知如主文第3項所示之處罰。至於原處分機關另裁處
    異議人施以道安講習部分，於法並無違背，聲明異議意旨並
    未指摘及此，本院即無由併予審酌，附此指明。
據上論斷，應依道路交通案件處理辦法第20條前段，裁定如主文
。
中    華    民    國    99    年    3     月    8     日
                  交通法庭            法  官  洪志賢
以上正本證明與原本無異。
如不服本裁定，應於裁定送達後五日內向本院提出抗告狀(須附
繕本 )。
中    華    民    國    99    年    3     月    8     日
                                      書記官  許億先

司法院資訊處製作；財團法人民間司法改革基金會備份。
